臺灣彰化地方法院民事判決　九十二年度訴字第六七○號
　　原　　　告　　乙○○
　　訴訟代理人　　黃精良律師
　　複　代理人　　甲○○
　　被　　　告　　戊○○
　　　　　　　　　丁○○○
　　　　　　　　　辛○○
　　　　　　　　　丙○○○
　　　　　　　　　庚○○
　　　　　　　　　己○○
右當事人間請求拆屋交地事件，業經本院於民國九十三年四月九日言詞辯論終結，茲
判決如左：
    主      文
被告應將坐落彰化縣社頭鄉○○段第四○地號土地上如附圖所示編號四○─Ａ○○一
部分面積一○．九二平方公尺之鐵皮屋、編號四○─Ａ○○二部分面積二三．四七平
方公尺之鐵架造平房、編號四○─Ａ○○三部分面積二○．○六平方公尺之磚造平房
、編號四○─Ａ○○四部分面積七．八一平方公尺之磚造平房、編號四○─Ａ○○五
部分面積○．六四平方公尺之水塔及編號四○─Ａ○○六部分面積○．四三平方公尺
之圍牆拆除，並將該土地交還原告及其他共有人。
訴訟費用由被告連帶負擔。
    事      實
甲、原告方面：
  一、聲明：如主文所示。
  二、陳述：
    (一)緣坐落彰化縣社頭鄉○○段第四○地號土地為原告與訴外人劉昌炳、劉昌生、
      劉昌柳、劉昌旭、劉昌吉、劉峻瑜、劉明通所共有，詎被告無正當權源，竟占
      用如附圖所示編號四○─Ａ○○一至四○─Ａ○○六之位置及面積，搭蓋建物
      、水塔及圍牆，爰本於民法第七百六十七條、第八百二十一條規定，求為判命
      被告應拆除系爭地上建物並返還系爭土地予原告及其他共有人之判決。
    (二)對被告抗辯所為之陳述：
      1.被告已自承系爭地上建物是其被繼承人劉慶安所蓋，而依鈞院向彰化縣田中
        地政事務所調閱坐落彰化縣社頭鄉○○段第四一地號土地之繼承登記資料，
        可知被告戊○○雖未繼承劉慶安上開第四一地號土地，但仍繼承現金新台幣
        （下同）二十萬元，亦即被告戊○○並未拋棄對劉慶安之繼承，故其對系爭
        地上建物仍有繼承權。況被告在協議分割遺產時，並未將系爭地上建物申報
        在內，且未對系爭地上建物為任何分割之協議，故原告列被告六人為本件共
        同被告，應屬合法。
      2.劉慶安曾於生前和訴外人劉田、劉鑫、劉登貴、劉枝榮共同與訴外人劉昌炳
        、劉昌生、劉昌柳、劉昌旭、劉昌吉，就坐落彰化縣社頭鄉○○段第二二一
        、二二一之一、二二二、二二二之一及二二二之二地號等五筆土地，訂立不
        動產預定買賣契約書，並已將前四筆土地所有權移轉登記予劉慶安五人，而
        第二二二之二地號土地因屬既成道路，未辦理過戶，但有依前揭不動產預定
        買賣契約書第十一條約定，設定一百萬元之抵押權，由此可證被告提出之聲
        明書所載土地並非指系爭土地。
      3.縱被告所稱之劉昌炳五人出具聲明書同意劉慶安暫時使用系爭土地一事屬實
        ，惟系爭土地之共有人除劉昌炳、劉昌生、劉昌柳、劉昌旭、劉昌吉外，尚
        有原告及劉峻瑜、劉明通，依最高法院六十二年台上字第一八○三號判例意
        旨，應認被告占用系爭土地，既未經原告同意，對原告而言，仍屬無權占有
        。
      4.依最高法院五十八年台上字第八七二號判例意旨，民法第八百二十一條但書
        所稱之利益，乃指客觀之法律上利益而言，至各共有人主觀上有無行使回復
        共有物請求權之意思，原非所問。足見被告聲請訊問系爭土地之其他共有人
        是否同意由原告提起本件訴訟，殊無必要。
  三、證據：提出土地登記謄本、地籍圖謄本、不動產預定買賣契約書、土地登記簿
      謄本、戶籍謄本等件為證，並聲請向彰化縣田中地政事務所調閱彰化縣社頭鄉
      ○○段第四一地號土地之繼承登記資料。
乙、被告方面：被告戊○○、丁○○○、丙○○○、庚○○、己○○未於言詞辯論期
    日到場，據其以前所為之聲明、陳述，暨被告辛○○之聲明及陳述如下：
  一、聲明：原告之訴駁回。
  二、陳述：
    1.系爭地上建物是被告之被繼承人劉慶安在三十多年前蓋的，現由被告辛○○使
      用，不清楚系爭地上建物有無辦理保存登記，如被告確有占用系爭土地，願意
      拆除歸還。
    2.系爭土地重測前為彰化縣社頭鄉○○段第二二三之三地號，因共有人劉昌炳、
      劉昌生、劉昌柳、劉昌旭、劉昌吉於七十五年六月十四日，出售坐落彰化縣社
      頭鄉○○段二二一、二二一之一、二二二、二二二之一、二二二之二地號等五
      筆自用住宅用地予劉慶安五人時，曾於七十五年九月二十四日提出附帶條件，
      聲明所出售自用土地未正式分割前，同意前開第二二三之三地號土地（即系爭
      土地）由買受人劉慶安五人暫行使用，足見被告業經共有人劉昌炳、劉昌生、
      劉昌柳、劉昌旭、劉昌吉立書同意使用系爭土地，並非無權占用。
    3.系爭土地共有人除原告外，尚有劉昌炳、劉昌生、劉昌柳、劉昌旭、劉昌吉、
      劉峻瑜、劉明通，然未見劉昌炳等人共同具狀提出本件訴訟，有違法規。
  三、證據：提出聲明書、不動產預定買賣契約書、土地登記謄本等件為證，並聲請
      訊問劉昌炳、劉昌生、劉昌柳、劉昌旭、劉昌吉。
丙、本院依職權囑託彰化縣田中地政事務所指派測量員會同本院及兩造勘測系爭土地
    ，並繪製複丈成果圖到院。
    理      由
一、本件被告戊○○、丁○○○、丙○○○、庚○○、己○○均經合法通知，無正當
    理由未於言詞辯論期日到場，核無民事訴訟法第三百八十六條各款所列情形，爰
    依原告之聲請，由其一造辯論而為判決。
二、本件原告起訴主張系爭土地為伊與訴外人劉昌炳、劉昌生、劉昌柳、劉昌旭、劉
    昌吉、劉峻瑜、劉明通所共有，被告繼承之房屋、水塔及圍牆，占用系爭土地如
    附圖所示編號四○─Ａ○○一至四○─Ａ○○六部分等情，為被告所不否認，並
    有原告所提之土地登記謄本、地籍圖謄本在卷可證，復經本院會同彰化縣田中地
    政事務所派員勘測屬實，有勘驗筆錄及收件日期九十二年九月八日第六九０號土
    地複丈成果圖可佐，自堪信原告此部份之主張為真實。
三、茲本件應予審究者，厥為被告占有使用系爭土地有無正當法律權源？
  (一)按所有權人對於無權占有或侵奪其所有物者，得請求返還之，對於妨害其所有權
    者，得請求除去之；又各共有人對於第三人，得就共有物之全部為本於所有權之
    請求。但回復共有物之請求，僅得為共有人全體之利益為之。民法第七百六十七
    條、第八百二十一條分別定有明文。次按所有權人對占用人主張物上請求權，僅
    須證明其為所有權人及被占用之事實為已足，倘占用人抗辯其占有有正當權源，
    依民事訴訟舉證責任分配法則，應就此事實負舉證之責。
  (二)本件被告固抗辯：劉慶安已得共有人劉昌炳、劉昌生、劉昌柳、劉昌旭、劉昌吉
    五人同意使用系爭土地，伊並非無權占有等語，並提出聲明書、不動產預定買賣
    契約書、土地登記謄本為據。然查，稽之卷附土地登記謄本所示，系爭土地重測
    前確為彰化縣社頭鄉○○段第二二三之三地號土地無訛，再觀諸被告所提聲明書
    ，其上亦載有被告所稱：「唯上列自用地乃共業地，在『未正式進行分割前』，
    二二三之三買受人現使用之前段住宅用地仍歸買受人暫行使用。」等字樣，惟系
    爭土地縱經劉昌炳等五人同意劉慶安使用屬實，性質上亦僅具債之效力，其拘束
    力只存在於劉慶安與劉昌炳等五人之間，並無拘束原告及其他共有人之效力，因
    之，被告占有系爭土地對原告及其他共有人而言，仍屬無權占有，此外，被告復
    未能舉證有何占有系爭土地之正當權源，則其所辯非無權占有云云，顯不足採。
四、從而，本件原告依民法第七百六十七條及第八百二十一條之規定，訴請被告將占
    用系爭如附圖所示編號四○─Ａ○○一至四○─Ａ○○六土地上之房屋、水塔及
    圍牆拆除，並將系爭土地交還原告與其他共有人，為有理由，應予准許。
五、本件事證已臻明確，兩造其餘攻擊防禦方法及被告聲請訊問證人劉昌炳、劉昌生
    、劉昌柳、劉昌旭、劉昌吉關於同意使用系爭土地乙節，經本院審酌後，均無礙
    於前開論斷結果，即無予訊問之必要，附此指明。
據上論結，本件原告之訴為有理由，依民事訴訟法第三百八十五條第一項前段、第八
十五條第二項，判決如主文。
中　　　華　　　民　　　國　　九十三　　年　　　四　　月　　 二十三　　 日
                                    臺灣彰化地方法院民事第一庭
~B審判長　法　　　官　羅培昌
~B　　　　法　　　官　陳弘仁
~B　　　　法　　　官　周莉菁
右為正本係照原本作成。
如對本判決上訴須於判決送達後廿日內向本院提出上訴狀。
中　　　華　　　民　　　國　　九十三　　年　　　四　　　月　　二十七　　日
~B　　　　法院書記官　張清秀
